臺灣高等法院臺中分院民事判決　　　　94年度上國易字第11號
上　訴　人　甲○○
　　　　　　丙○○
共　　　同
訴訟代理人　楊榮富律師
複　代理人　蔣志明律師
被　上訴人　台灣台中地方法院
法定代理人　乙○○
訴訟代理人　丁○○
上列當事人間請求國家賠償事件，上訴人對於中華民國94年9月6
日臺灣臺中地方法院第一審判決（94年度國字第8號），提起上
訴，本院於94年12月20日言詞辯論終結，茲判決如下：
    主  文
上訴駁回。
第二審訴訟費用由上訴人負擔。
    事實及理由
一、被上訴人台灣台中地方法院法定代理人即其院長，於本件上
    訴後，已由乙○○接任，茲據其具狀聲明承受訴訟，核與民
    事訴訟法第176條之規定相當，爰由其承受本件訴訟。
二、上訴人主張：上訴人甲○○持有訴外人葉姬秀、陳金城二人
    共同簽發、票面金額為新臺幣（下同）100萬元之本票；上
    訴人丙○○則持有同為上述二訴外人共同簽發、票面金額為
    450萬元之本票，惟均未獲付款，伊等二人因而聲請被上訴
    人民事庭對葉姬秀、陳金城核發支付命令，經被上訴人民事
    庭准許，以93年度促字第40460號支付命令，命葉姬秀、陳
    金城應給付上訴人甲○○100萬元，另以93年度促字第40461
    號支付命令，命葉姬秀、陳金城應給付上訴人丙○○450萬
    元，並分別自上開二紙本票到期日起至清償日止按週年利率
    6%計算之利息及督促程序費用，且該二支付命令均已確定。
    嗣伊等二人即持上開二確定支付命令，於訴外人聯邦商業銀
    行股份有限公司（下稱聯邦商銀）聲請對訴外人葉秀姬所有
    財產強制執行之被上訴人執行處93年度執果字第26657強制
    執行事件程序進行中，以上訴人甲○○對葉姬秀享有100萬
    元及上述法定遲延利息、上訴人丙○○對葉姬秀享有450萬
    元及上述法定遲延利息之債權，聲明參與分配。被上訴人執
    行處就上開強制執行事件於民國93年12月10日作成之分配表
    （下稱原分配表），亦依伊等二人聲明參與分配之金額，記
    載上訴人甲○○之債權原本為100萬元，上訴人丙○○之債
    權原本450萬元，並以該債權本金及利息為準，計算上訴人
    甲○○、丙○○二人應受分配之金額各為386,722元及1,58
    5,124元，並將原分配表送達債務人葉姬秀及各債權人。嗣
    聯邦銀行依強制執行法第39條之規定，對上訴人之執行處製
    作之原分配表聲明異議，詎被上訴人之民事執行處不依規定
    通知伊等二人就聯邦商銀之異議表示意見，且未斟酌伊等二
    人係持葉姬秀與另名訴外人陳金城共同簽發之本票，聲請被
    上訴人民事庭核發上開二確定支付命令，該二確定支付命令
    雖未命上述二發票人連帶清償票款與利息，然被上訴人執行
    處於受理上訴人二人參與分配之聲請時，仍應慮及葉姬秀對
    伊等二人實際上應負本票共同發票人之連帶清償責任，仍將
    伊等二人之本票債權原本全額及利息，列為得參與分配之金
    額，竟逕行停止原定93年12月30日之分配程序，並擅自更改
    分配表（下稱新分配表），將上訴人甲○○、丙○○之債權
    原本分別縮減為50萬元及225萬元，受分配之債權額更改為
    230,379元及944,291元，經伊等二人以被上訴人執行處無由
    依聯邦商銀片面之異議，逕行更正分配表為由，二度聲明異
    議，被上訴人執行處仍未撤銷其逕行更改分配表之違法執行
    行為，反命伊等二人應提起分配表異議之訴，其後更以伊等
    二人未提起分配表異議之訴為由，駁回伊等二人之聲明異議
    ，且於94年4月7日依新分配表實施分配，致上訴人甲○○、
    丙○○二人因被上訴人執行處上開違法執行行為，分別受有
    減少分配金額156,343元及640,833元之損害。伊等二人前曾
    依國家賠償法第10條規定，以書面請求被上訴人負國家賠償
    責任，然遭被上訴人拒絕等情，爰依國家賠償法第2條第2項
    規定提起本件訴訟，求為命被上訴人應給付上訴人甲○○15
    6,343元、丙○○640,833元，暨均自94年7月1日起至清償日
    止，按年息百分之五加計遲延利息之判決。
三、被上訴人則以：按強制執行請求權乃債權人基於執行名義，
    對於執行機關行使強制執行之權利，執行機關應如何執行，
    則悉依執行名義之內容觀之，並無再審查債權人實體上權利
    之存否與其範圍，及與執行名義所載是否一致之權限。而上
    訴人二人向伊法院民事庭所聲請之二件支付命令，乃均請求
    其債務人為共同給付，並非請求命其連帶給付，是伊法院民
    事執行處原分配表擬將其請求全部債權額列入分配，原屬錯
    誤。惟按分配表僅具形式之效力〈楊與齡著強制執行法論民
    國85年版，第347頁參照〉，非不許法院依職權予以更正或
    重新為正確之製作。而債權人聯邦銀行於被上訴人執行處原
    製作之分配表聲明異議，係針對被上訴人不察債權人參與分
    配之比例，而有計算上之錯誤，並非針對參與分配之債權人
    之債權金額有異議，是性質上屬於強制執行法第12條之聲明
    異議，其提出之時期及方式，須受第39條限制。即須於分配
    期日一日前以書狀為之。執行法院對於分配表之程序上異議
    ，有權調查認定。如認為合法及有理由者，應更正分配表或
    補正有瑕疵之程序，無須經其他債權人或債務人之同意。（
    詳參楊與齡著強制執行法論，民國85年版，第382頁）。而
    上訴人之二紙支付命令，既係命債務人為共同給付，伊執行
    處受理上訴人上開確定支付命令所為參與分配之聲明時，自
    不許逾越上訴人二人根據該等支付命令內容顯示於外之意思
    ，則被上訴人執行處認為聯邦銀行之聲明異議有理由，而更
    正原分配表，符合強制執行法第13條第1項規定，並無違法
    。同理可知，被上訴人執行處本得依職權更正分配表，並未
    侵害到上訴人依法所得受之分配金額減損之利益，上訴人請
    求損害賠償，為無理由等語，資為抗辯。
四、原審法院審理後，斟酌兩造之主張及攻擊防禦方法之結果認
    上訴人並無因被上訴人法院民事執行處更正分配表分配之結
    果而生有損害，認其請求被上訴人予以賠償，為無理由為上
    訴人敗訴之判決，駁回上訴人在原審之訴；上訴人不服，提
    起上訴，聲明求為判決：(一)原判決廢棄；(二)上開廢棄部分，
    被上訴人應給付上訴人甲○○156,343元、丙○○640,833元
    及均自94年7月1日起，至清償日止按年息百分之五計算之利
    息；(三)第一、二審訴訟費用由均由被上訴人負擔。被上訴人
    則答辯聲明求為判決駁回上訴人之上訴。
五、兩造不爭執之事項：
　　以下事實為兩造所不爭執，復據上訴人提出支付命令二份、
  　原分配表、新分配表及台灣台中地方法院94年度國賠字第6
    號拒絕賠償書各一份為證，堪信為真實：
  (一)上訴人甲○○持有債務人葉姬秀、陳金城二人共同簽發、票
    面金額為100萬元之本票；上訴人丙○○持有該二債務人共
    同簽發、面額為450萬元之本票，分別向被上訴人民事庭聲
    請核發支付命令，經該院准許，以93年度促字第40460號支
    付命令，命葉姬秀、陳金城應給付上訴人甲○○100萬元，
    另以93年度促字第40461號支付命令，命葉姬秀、陳金城應
    給付上訴人丙○○450萬元，並分別自上開二紙本票到期日
    起至清償日止按週年利率6%計算之利息及督促程序費用，且
    該二支付命令均已確定。
  (二)上訴人甲○○、丙○○嗣持上開二確定支付命令，於被上訴
    人執行處上開由聯邦商銀聲請、葉姬秀為債務人之強制執行
    事件進行中，各以100萬元、450萬元之債權本金及前述遲延
    利息為債權額，聲明參與分配。被上訴人執行處於93年12月
    10日作成之原分配表，亦依上訴人二人聲明參與分配之金額
    ，記載上訴人甲○○、丙○○二人之債權原本為100萬元及
    450萬元，並依上述債權原本之數額及利息，計算上訴人二
    人應受分配之金額分別為386,722元及1,585,124元，且將該
    分配表送達上開強制執行事件之債權人及債務人。聯邦商銀
    其後就該分配表聲明異議。
  (三)被上訴人執行處嗣停止原定於93年12月30日進行之分配程序
    ，並於同年月28日另作成新分配表，將上訴人甲○○、丙○
    ○二人之債權原本更改為50萬元及225萬元，受分配之債權
    額更改為230,379元及944,291元。上訴人二人於94年1月19
    日就該更改後之分配表聲明異議，被上訴人執行處則通知上
    訴人二人及聯邦商銀於94年2月4日至被上訴人法院，聯邦商
    銀就上訴人二人之聲明異議為反對陳述，被上訴人執行處遂
    當場諭知上訴人二人應於10日內提起分配表異議之訴。
  (四)上訴人二人未於上述期限內提起分配表異議之訴，被上訴人
    執行處乃於94年3月8日通知上訴人二人於94年4月7日依新分
    配表實行分配。上訴人二人再於94年4月1日具狀聲明異議，
    經被上訴人執行處於94年4月6日以裁定駁回。
  (五)上訴人二人前曾依國家賠償法第10條規定，以書面請求被上
    訴人應就其執行處擅自更改原分配表，導致上訴人二人於上
    開強制執行事件獲分配金額減少所受損害，負國家賠償責任
    ，經被上訴人以94年度國賠字第6號拒絕賠償書予以拒絕。
六、兩造之爭執事項，及法院之判斷：
　　上訴人主張：被上訴人民事執行處於聯邦銀行就上開強制執
　  行事件製作之原分配表，依強制執行法第39條之規定聲明異
    議後，未曉諭該銀行提起分配表異議之訴，又未斟酌上訴人
    二人係持該強制執行事件債務人葉姬秀與另一訴外人共同簽
    發之本票，聲請被上訴人民事庭核發上開二確定支付命令，
    故葉姬秀就該二確定支付命令所示之票款本息債務，應負連
    帶清償責任，上訴人二人本得以該債權本息之全額，就上開
    強制執行事件參與分配，竟逕行依聯邦商銀聲明異議之內容
    更改原分配表，導致上訴人二人於上開強制執行程序受分配
    之金額減少，此等損害係被上訴人執行處之公務員實施執行
    行為時，因過失不法侵害渠等之權利所致，被上訴人自應負
    國家賠償責任等語，為被上訴人所否認，並以前揭情詞置辯
    。按國家賠償法第2條第2項之國家賠償責任，係以公務員於
    執行職務行使公權力時，因故意或過失不法侵害人民自由或
    權利，致人民受有損害為構成要件，從而，本件上訴人之請
    求是否有理由，端視被上訴人執行處就上開強制執行事件，
    依聯邦商銀之聲明異議而更改原分配表，按新分配表實行分
    配，有無不法侵害上訴人二人之權利，且致渠等受損害？申
    言之，即：上訴人依上開支付命令，是否本得按各該本票債
    權本息之全部就上開強制執行事件參與分配？(二)被上訴人民
    事執行處既原將該本票本息全部列入原分配表，於聯邦銀行
    聲明異議時發現確有錯誤，得否逕予更正重製分配表？抑僅
    得依強制執行法第40條、第41條之規定辦理？(三)被上訴人民
    事執行處未依強制執行法第40至41條之規定辦理，逕製作新
    分配表分配，致上訴人二人之受分配金額減少，是否不法侵
    害上訴人二人之權利等項。茲分別審究如下：
　(一)按在票據上簽名，依票上所載文義負責，二人以上共同簽名
　  時，應連帶負責，固為票據法第5條所明定。故凡在票據上
    共同簽名者，即應負連帶責任，而成立連帶債務，固無疑義
    。惟連帶債務之債權人，得對於債務人中之一人或數人或其
    全體，同時或先後請求全部或一部之給付，並為民法第273
    條第1項所明定，是債務人對於連帶債務之債務人中之數人
    各為一部之請求時，並無不可，此時，該債務人中之數人所
    負者，非必為連帶給付，查本件上訴人二人指前述本票具狀
    聲請被上訴人法院民事庭核發上開支付命令時，即未請求發
    票人葉姬秀與陳金城二人應連帶清償債務，而係請求其二人
    為共同給付，此有上訴人所提起支付命令聲請狀二件在卷可
    參，而被上訴人法院民事庭依其聲請所核發93年度促字第40
　　460號確定支付命令，係命債務人葉姬秀、陳金城二人清償
　  上訴人甲○○100萬元及利息；另93年度促字第40461號確定
    支付命令，則係命上開二債務人清償上訴人丙○○450萬元
    及利息，此有上訴人提出之該二支付命令影本為憑，是以依
    前述二確定支付命令之記載，上開二債務人對上訴人二人均
    非負連帶債務，而係負共同債務，則該二債務人依民法第
    271條規定，應平均分擔對上訴人二人所負債務，亦即每人
    對上訴人甲○○、丙○○依序應各負本金50萬元元及225萬
    元暨利息之清償責任。又我國係採確定私權及實現私權之程
    序予以分離之立法體制，為使債權人之私法上請求權得以順
    利實現，強制執行程序自以迅速為重要目標；而執行名義之
    制度，即在使執行機關得依據債權人所提出、可證明其私權
    存在及其範圍之公文書，而發動執行行為，無須就債權人實
    體上請求之存否加以調查，是債權人提出執行名義時，執行
    機關即應迅速強制執行，縱執行名義所表示之請求權與實際
    現狀並不相符，執行機關依據執行名義所為執行行為均屬有
    效（參見張登科著，強制執行法，86年2月修訂版，頁31 、
    32）；再參諸最高法院63年臺抗字第376號判例「按強制執
    行事件之當事人，依執行名義之記載定之。應為如何之執行
    ，則依執行名義之內容定之。至於執行事件之債權人有無執
    行名義所載之請求權，執行法院無審認判斷之權」意旨，足
    見執行法院得在何範圍內對債務人所有財產為強制執行，悉
    依執行名義之記載而定，並無再審查債權人實體上權利之存
    否或其範圍與執行名義所載是否一致之權限。上開上訴人所
    聲請核發之二件支付命令，既係命其票據債務人共同給付票
    據所載之金額及利息，又被上訴人民事執行處上開強制執行
    事件之債權人為聯邦商銀，債務人則僅為葉姬秀一人，已如
    前述。則上訴人甲○○、丙○○二人持上述二確定支付命令
    ，於上開強制執行程序聲明參與分配時，依前述說明，僅得
    以葉姬秀一人對上訴人二人依序應分擔之債務本金50萬元、
    225萬元及利息，作為參與分配之債權數額，殆無疑義，上
    訴人指其依上開二件支付命令本各得按票據債權之金額本息
    參與分配，洵屬無據。而被上訴人執行處於93年12月10日就
    上開強制執行事件製作之原分配表，係記載上訴人甲○○與
    丙○○二人之債權原本分別為100萬元及450萬元，此與上訴
    人二人所持上述執行名義記載其等得分別向葉姬秀求償之債
    權本金數額有所不符，則該分配表依上述債權本金及利息數
    額，核算上訴人二人得受分配金額386,722元及1,585,1 24
    元，自有錯誤，而該項錯誤，乃解讀該支付命令執行名義內
    容發生錯誤之情形，自屬就強制執行分配表製作程序上之錯
    誤。
  (二)按強制執行法第39條固有規定，債權人或債務人對於分配表
    所載各債務人之債權或分配金額有不同意者，得聲明異議，
    民事執行法院依其聲明異議，得依同法第40條之規定程序，
    因債權人或債務人之不反對，而更正分配表而為分配，如異
    議未終結者，應依同法第41條之規定，提起分配表異議之訴
    ，以資救濟。惟此僅為執行法院就分配表之製作程序無所違
    誤之情形，所設之救濟規定。按強制執行法僅於第31條前段
    規定「因強制執行所得之金額，如有多數債權人參與分配時
    ，執行法院應作成分配表」，至其分配表應如何製作，所製
    分配表之法律效力如何，強制執行法就此之規定，則付厥如
    ，一般學者則謂執行法院所作之分配表僅具形式上之效力而
    已（參楊與齡著強制執行法論，第375頁），參以該法於第
    39條對分配表金額之聲明異議之前，於第38頁乃規定「參與
    分配之債權人，除依法優先受償者外，應按其債權額數平均
    分配」，而於其後始有39條至41條關於聲明異議及分配表異
    議之訴之規定，是依法條體例析之，該第39條至41條之規定
    ，乃就執行法院所作分配表於製作程序無違背法令之情形而
    設，如其製作分配表之程序上有所違失，予以匡正，自屬同
    法第12條聲明異議之範疇（楊與齡前著第382頁參照）。該
    法第38條既謂應按「債權額數」分配，則分配表自應按各執
    行名義內容所顯示之正確債權額數而列入分配，此自為執行
    法院製作分配表應遵循之法則，不得違誤，否則亦有侵害人
    民財產權之情事，其因而多受分配者，並屬不當得利之情形
    ，事後利害關係人仍得依不當得利之法律關係請求返還（最
    高法院62年台上字第1893號判例參照）。而執行法院本有依
    強制執行法第38條規定之法則製作正確之分配表之職權，其
    所作之分配表如有違第38條上揭規定，自應本於職權糾正，
    使之符合法律規定，殊無令其一錯再錯，不許依職權糾正，
    而致侵害債權人之權利或使其負不當得利之民事責任，徒生
    其他糾葛之理。查本件上訴人依上開二件支付命令執行名義
    ，於本件強制執行中參與分配，僅得以葉姬秀一人對上訴人
    二人依序應分擔之債務本金50萬元、225萬元及利息，作為
    參與分配之債權數額。惟被上訴人執行處於93年12月10日就
    上開強制執行事件製作之原分配表，係記載上訴人甲○○與
    丙○○二人之債權原本分別為100萬元及450萬元，此與上訴
    人二人所持上述執行名義記載其等得分別向葉姬秀求償之債
    權本金數額有所不符，則該分配表依上述債權本金及利息數
    額，核算上訴人二人得受分配金額386,722元及1,585,124元
    ，自有程序上錯誤。而該強制執行事件之聲請債權人聯邦商
    銀，即係以原分配表有上述錯誤為由，具狀向被上訴人執行
    處聲明異議，雖其聲明異議狀表明係依強制執行法第39條規
    定為之，惟此既為執行法院製作分配表疏未按該法第38條所
    定法則所生程序上之錯誤，依上揭說明，執行法院自可依職
    權重新製作正確之分配表再行分配。而該執行法官於該聲明
    異議狀上亦係批示停止執行，重新製作分配表（非更正
    分配表）等字，即符上開法律意旨，綜上，該重新製作之新
    分配表，將上訴人甲○○、丙○○二人之債權原本分別更正
    為50萬元、225萬元，並以更正後之上訴人二人債權本息數
    額為準，重新計算上訴人二人於上開強制執行事件得受分配
    之金額各為230,379元及944,291元，係使上訴人二人於上開
    強制執行事件獲償之比例與金額，符合渠等依上開二確定支
    付命令內容，得向債務人葉姬秀主張之債權額，並未導致上
    訴人二人受有任何損害，則上訴人二人請求被上訴人負國家
    賠償責任，不符前揭國家賠償法條文所定要件，自非有據。
七、綜上，被上訴人法院民事執行處上述重新製作分配表之結果
    ，既無侵害上訴人二人權利，使上訴人二人受損害之情事，
    上訴人依國家賠償法第2條之規定，請求被上訴人予以賠償
    ，核屬無據，其訴為無理由，原審法院因而為上訴人二人敗
    訴之判決，駁回上訴人二人在原審之訴，依法並無不合。上
    訴意旨仍執陳詞，指摘原判決不當，聲明予廢棄改判，為無
    理由，應予駁回。
八、據上論結，本件上訴為無理由，依民事訴訟法第449條第1項
    、第78條、第85條第1項前段，判決如主文。
中　　華　　民　　國　　94　　年　　12　　月　　30　　日
　　                  民事第五庭審判長法　官  陳滿賢
                                      法　官  古金男
                                      法　官  朱　樑
以上正本係照原本作成。
兩造均不得上訴。
                                      書記官　陳俞豪
中　　華　　民　　國　　95　　年　　1 　　月　　2 　　日
                                                      Ｈ
